臺灣新北地方法院刑事判決　
111年度訴字第228號
公  訴  人  臺灣新北地方檢察署檢察官
被      告  郭定達





選任辯護人  陳勵新律師(法扶律師)          
上列被告因強盜案件，經檢察官提起公訴（110年度偵續字第342
號）本院判決如下：
    主  文
郭定達無罪。
    理  由
一、公訴意旨另以：被告郭定達與告訴人李宗榮素不相識，竟意
    圖為自己不法之所有，基於強盜之犯意，於民國91年年底某
    日時許，駕駛車輛從臺南北上臺北，並看報紙借款廣告找尋
    對象，按廣告刊登電話去電告訴人，告訴人同意借款與被告
    新臺幣（下同）36萬元，雙方相約在新北市樹林區浮洲橋下
    某釣蝦場旁停車場，被告、告訴人分別駕車赴約，被告到達
    後，進入告訴人駕駛之車輛，告訴人要求被告出示證件及水
    電單以確認身分，被告隨即拿出道具槍脅迫告訴人交出財物
    ，致使告訴人不能抗拒，被迫將裝有36萬元之黑色包包交給
    被告，被告得手後返回臺南，因認被告係涉犯刑法第328條
    第1項強盜罪嫌。
二、按犯罪事實應依證據認定，無證據不得認定犯罪事實；又不
    能證明被告犯罪者，應諭知無罪之判決，刑事訴訟法第154
    條第2項、第301條第1項分別定有明文。再認定犯罪事實，
    須依證據，而所謂證據，係指合法之積極證據就犯罪事實能
    為具體之證明者而言；又認定不利於被告之事實，須依積極
    證據，苟積極證據不足為不利於被告事實之認定時，即應為
    有利於被告之認定，更不必有何有利之證據（最高法院30年
    上字第816號判例意旨參照）。次按所謂「積極證據足以為
    不利被告事實之認定」，係指據為刑事訴訟法上證明之全盤
    證據資料，無論其為直接證據或間接證據，在客觀上均須達
    於通常一般之人均不致有所懷疑，而得確信其為真實之程度
    ，始得據為有罪之認定，若其關於被告是否犯罪之證明未能
    達此程度，而有合理性懷疑之存在，致使無從形成有罪之確
    信，根據「罪證有疑，利於被告」之證據法則，即不得遽為
    不利於被告之認定（最高法院76年度台上字第4986號判例意
    旨參照）。又被告或共犯之自白，不得作為有罪判決之唯一
    證據，仍應調查其他必要之證據，以察其是否與事實相符，
    刑事訴訟法第156 條第2 項亦有明定。
三、公訴人認被告郭定達涉犯第328條第1項強盜罪嫌，無非係以
    告訴人李宗榮於偵查中之指訴以及被告之自白為主要論據。
四、訊據被告固坦承上開犯行，並供陳：我當天使用道具槍，是
    在台南市的藍天道具槍店購買，並跟名為陳松凱之人借車，
    印象中是有槍砲前科之人，我當時駕駛1600cc、型號SENTRA
    的白色自用小客車北上，抵達地點後停在告訴人的車子旁邊
    ，從告訴人汽車的副駕駛座上下車，拿到錢就回到自己的車
    上，後來把車開到西螺，我打開包包發現裡面有3捆10萬、1
    捆6萬、總共36萬元，我會願意坦承犯行是因為母親在110年
    8月過世，我懺悔只要有犯錯都願意承擔，希望母親可以看
    到完全改過的兒子等語。辯護人則為被告辯以：本件告訴人
    的證述仍須有補強證據，被告是否構成犯罪，請法院斟酌，
    且如認定有罪，請考量被告偵查中自白犯罪請依法減輕被告
    刑責等語。惟查：
（一）證人即告訴人李宗榮先於偵查中證稱：有天我接到電話，
      被告說要小額貸款，我請他帶身份證以及其他證明文件，
      我問被告要借多少，電話中跟我說要借20萬，我帶了大約
      「25萬元」過去，當下看到被告開白色NISSAN的車子來，
      被告上車，我請他給我看證件跟其他證明文件、水電單，
      證明房子是他住的，結果被告身份證拿出來後，槍也拿出
      來，叫我把錢給他，我整個包包都搶走等語，此間又於偵
      查中改稱：確切金額我忘了，被告說「36萬元」才應該是
      正確的數字等語（見偵續卷第40-41頁），後於本院審理
      中證稱：本案因為是我退伍後的第一份工作所以特別有印
      象，當時我接到電話，說有人要來借款，我們就相約在樹
      林浮洲橋下的停車場，當時被告開白色的車子，停在我後
      面，他下車進入我的車子內坐在我旁邊副駕駛座，我先跟
      被告核對他的身份證，之後準備要拿出本票給被告簽名的
      時候，被告就從腰際拿槍比著我、抵住我的腰，用台語說
      「那個手提包拿過來」，我是把黑色手提包放在駕駛座的
      左邊，接著我把整個黑色手提包拿給被告，被告下車叫我
      先不要動，我就從後照鏡看到他的車子是白色的，我當天
      帶36萬元，公司在板橋那邊，現在已經倒閉，91年的時候
      開始工作，被搶以前大概作了半年，前後約作了1年，會
      對此案有特別記憶，因為是退伍後的第一份，當下還有檢
      查過被告證件，案發後公司要我賠這筆30幾萬，賠錢後我
      有一直用臉書查詢被告名字，我之前不報案的理由是公司
      說要先私下處理，後來公司就直接要我賠錢，公司是處於
      灰色地帶，公司說找到這個人處理好後會退錢給我，但是
      並沒有退錢，而我後續不敢報案，想說怕被告有槍而遭尋
      仇，是後來在監獄裡面看到台南槍擊案、一死一重傷的新
      聞，其中發現被告，現在我才敢提告，是想說我人在監所
      內，有政府機關保護我，另我的確認識蔡鴻文，兩人有共
      同朋友，後來109年左右都在北所執行，雖非同房，但在
      走廊有遇到就會聊天等語（見院卷第588-600頁）。然而
      對照證人李宗榮前後證述內容，有如下相互不一致處：
　　1.就公司提供借款過程部分，證人李宗榮先於審理中證稱：
      「（問：當天有無說好要借多少錢？）36萬元。（問：你
      帶多少錢去現場？）當然也是帶36萬多元，加上我自己本
      身的錢就是37萬多元，我另外1萬多元是放在我自己的口
      袋。（問：為何你們還沒見面，你就決定可以借36萬元？
      ）因為我們小額信貸就是這樣。（問：被告以什麼作為擔
      保？）就是身分證。（問：不需要擔保？）公司的規定那
      時候是這樣，只要有身分證就OK了。（問：不用對方看資
      力，對方的資力可以貸多少錢，他要借36萬元，你就帶36
      萬元到現場要借給他？）是，因為我們公司就是這樣，就
      是有身分證，雙證件，小額信貸就是可以借。...（問：
      當時借錢利息怎麼算？）答：那個還蠻貴的，1萬元，10
      天利息1500元。（問：被告借了36萬元，10天的利息要多
      少？）因為先拿1期的利息起來，大概實拿就是先拿28萬
      元左右。」（見院卷第591-592、594頁）；後於審理中證
      稱：「（問：你方才說被告跟你們公司借錢，有無約定如
      何還款？）基本上公司就是會先叫他簽一個保管條，然後
      再加上本票，約定還款就是10天還一次，看他是要先繳利
      息還是怎麼樣。」（見院卷第598頁），則告訴人針對公
      司提供借款之流程，於偵查中證稱需要證件以及其他證明
      文件，嗣後於審理中先證稱僅需身份證，後又改稱需簽立
      本票以及保管條，並針對被告借款數額之證述內容也先後
      不一，且證人李宗榮持續證稱因為自己賠款而對此事掛記
      在心，卻針對自己遭搶而需賠付數額先後證述內容有將近
      10多萬元之落差，故證人李宗榮就此部分證述內容是否可
      採，並非無疑。
　　2.再者，就證人李宗榮案發當時任職之小額信貸公司相關資
      料，證人李宗榮均證稱：「（問：你們公司的名稱為何、
      位於何處？）在板橋那邊，但現在已經倒了。...（問：
      你之前那間公司的老闆叫什麼名字？）我忘記了 。（問
      ：你的薪水如何計算？）薪水是抽成的。（問：有無底薪
      ？）底薪大概就是1、2萬元。」，衡以證人李宗榮雖證稱
      對此份工作以及案發經過印象深刻，因為退伍後第一份工
      作，且曾因此賠付不少款項等語，承如前述，然而證人李
      宗榮卻始終無法說明該公司名稱、地址以及公司負責人等
      資料，且徵諸證人李宗榮於偵查中所提告訴狀內容「..豈
      料卻被『數名』開一台白色尼桑汽車持槍抵住...告訴人於1
      03年1月看到新聞，台南市發生槍擊案...告訴人看到該案
      嫌犯眼熟即上網搜尋該案確認該案嫌犯即為當年搶我之人
      ...」，此有告訴狀在卷可佐（見他案第2頁），顯見告訴
      人提出告訴狀時所指認之犯嫌不只有被告郭定達一人，又
      衡以告訴人於狀紙內亦曾特別針對上開所載「被數名開..
      .」中之「數」字塗改而蓋指印，顯見告訴人於撰寫告訴
      狀當下確實對此有所確認始寄出狀紙，惟告訴人於審理中
      作證時又改稱，是寫錯了，只有被告一人等語，故告訴人
      之指訴針對所任職公司相關資料、案發當下犯嫌人數等情
      ，均有證述不明及不一致之情形，故其指訴是否可信，甚
      值斟酌。
　　3.綜上可知，告訴人對於案發關鍵的被告人數、借款金額、
      任職公司等陳述均前後有所矛盾，卻對於被告駕駛車輛款
      式以及被告長相此類本案瞬間發生的細節記憶異常明確，
      告訴人之反應實與常情有違，且告訴人之指訴亦有前開矛
      盾及歧異之處，其指訴內容實難逕予採信，自不足作為被
      告自白之補強證據。
（二）更何況，證人即檢舉人邱恆震於本院審理中證稱：我跟被
      告在臺南監獄曾關在一起、待在同一個工廠，時間將近3
      至4個月，被告曾經恐嚇我，因為被告在監所內與他人有
      糾紛，他叫我站對邊，否則要對我家人不利，跟被告同房
      的時候知道他被判30年，被告說如果法令更改的話可以從
      輕、從新，所以他想辦法讓人用一條91年的案子來搭配判
      刑，這樣子刑期可以降低至20年，我也不曉得為什麼是找
      91年的案子，可能時間點比較吻合，被告在舍房內甚麼都
      會講，全房的人都會聽到，後來被告拿到一封信說人家已
      經安排好了，讓他有91年的案子可以被判罪，我忘記是甚
      麼時候寄來的，但應該是我們同房的時候寄來的，被告沒
      有提到是怎麼找到這個案子，有說找到強盜案，好像是在
      北部，被告有提到信是從北部寄過來的，被告很高興，也
      有把信給我看，信裡面大概是說，有找好了，但是要被告
      自己考慮是否對自己有利，可能是可以跟前面的案子判連
      續犯，監所裡面有很多人會研究法律的漏洞，可能是看六
      法全書，有的是自己解讀，我不認識蔡鴻文、也不認識李
      宗榮，因為被告恐嚇我，所以我才想要檢舉這件事情，針
      對被恐嚇這件事情我也有提告，我會想要檢舉是不想要讓
      被告逃過法律的制裁，我有聽過有人因此而減輕刑期，至
      於到底是否是虛構案件、還是真的有案件而假裝是自己做
      的，我就不太清楚等語（見院卷第601-609頁），並有被
      告所涉恐嚇證人邱恆震之臺灣臺南地方檢察署檢察官111
      年度偵字第10666號不起訴處分書在卷可佐（見院卷第249
      頁），又參以被告於109年12月30日確實自臺北看守所收
      受來自證人蔡鴻文書信一封，此亦有法務部矯正署臺南監
      獄111年5月9日南監戒字第11105002110號函覆之收容人收
      發書信記錄表在卷可佐（見院卷第153、206頁），堪認證
      人邱恆震檢舉被告於本案係刻意欲受判刑確定，以求得依
      修正前刑法第51條第5款規定定執行刑之證述內容並非空
      泛無稽，尚屬有據。
（三）至被告及其辯護人雖以：證人邱恆震與其因有另案恐嚇之
      糾葛因而證述內容憑信性甚低，且依證人邱恆震所述，如
      果受刑人只是在監所內翻看六法全書，不可能憑此便有刑
      法新舊法比較適用的法律知識，因此邱恆震的檢舉內容有
      疑義云云，並有證人蔡鴻文於本院審理中證稱：我於109
      年5、6月暫押在臺南監獄1至2個禮拜時認識被告，我也認
      識李宗榮，是在北所認識的，因為李宗榮跟我前女友在一
      起，至於認識的先後順序我有點忘記了，我在北所有寄卡
      片給被告，可能是聖誕卡還是賀年卡，也有寫信的，大概
      2次還是3次，109年12月30日就是寄賀卡給被告，印象中
      被告好像被判30幾年的刑期，我沒聽說使用修法的方式來
      讓刑期減少，監所通信都會需要檢查，我沒有把這件事情
      寫在信上寄給被告，這種事情應該監所寄不出去等語（見
      院卷第610-615頁）；然而參以證人邱恆震證稱，被告所
      收受之信件內容僅係提及「安排好了」、「要被告想清楚
      」等模糊字眼以暗示被告與證人蔡鴻文商議之內容，其中
      並未提到任何為虛構等案情而串證之相關細節，或直接於
      信件內容表明將利用定應執行刑之新舊法比較制度來減輕
      被告刑期，故被告徒以信件如有串證內容將無法寄出聯繫
      等情反駁證人邱恆震所言，並非可採。再對照被告供述、
      告訴人指訴以及證人蔡鴻文證述分別於臺南監獄、臺北分
      監相遇之時點，承如前述，確實符合證人邱恆震所述被告
      收受證人蔡鴻文寄來的書信後曾表明將可利用本件降低執
      行刑期間乙節之時點；又稽之告訴人所述提出告訴情節，
      倘若告訴人於103年已於新聞中確認被告身分，並指稱擔
      心遭尋仇故於在監狀態方提告，然而告訴人於97年8月14
      日至106年4月2日、109年7月24日至今分別為受刑人身分
      ，此有告訴人在監在押紀錄可佐（見院卷第447頁），衡
      以告訴人既於103年得知被告身分，何以於間隔長達7年後
      之110年1月26日方提出告訴狀，而不於103年至106年間利
      用其在監身分提出告訴？且對照告訴人自承其於109年間
      和曾與被告有信件往來之證人蔡鴻文於臺北看守所相遇，
      又勾稽證人邱恆震指稱被告係於109年底某日收受來自北
      部地區監獄之信件後表明有人幫他找到案件等情，益徵告
      訴人遲至案發後將近20年之110年初始提出本案告訴尚有
      諸多疑點，本案即被告涉有對告訴人強盜財物之事實是否
      確實發生，誠值懷疑。
五、綜上所述，檢察官所提出之本案證據暨前開相關推論所生疑
    義，經本院調查結果，均不足以形成被告有刑法第328條第1
    項強盜犯行之確信，此外亦查無其他積極證據足證被告確有
    公訴人所指犯行，此部分尚屬不能證明，根據「罪證有疑，
    有利被告」之證據法則，此部分自應為被告無罪之諭知。
據上論斷，應依刑事訴訟法第301條第1項，判決如主文。
本案經檢察官李秉錡提起公訴，檢察官張啟聰到庭執行職務。
中　　華　　民　　國　　111 　年　　12　　月　　6 　　日
                  刑事第八庭  審判長法  官  楊仲農

                                    法  官  黃秀敏
　　　　　　　　　　　　　　　　　　
　　　　　　　　　　　　　　　　　　法  官  謝茵絜
上列正本證明與原本無異。
如不服本判決，應於判決送達後20日內敘明上訴理由，向本院提
出上訴狀 (應附繕本) ，上訴於臺灣高等法院。其未敘述上訴理
由者，應於上訴期間屆滿後20日內向本院補提理由書「切勿逕送
上級法院」。
                                    書記官  王昱平
中　　華　　民　　國　　111 　年　　12　　月　　8 　　日